【裁判字號】    98,簡,568
【裁判日期】    990227
【裁判案由】    申報公職人員財產
【裁判全文】
臺北高等行政法院判決
                                       98年度簡字第568號
原      告  甲○○
被      告  法務部
代  表  人  乙○○（部長）住同.
訟訴代理人  丙○○
上列當事人間申報公職人員財產事件，原告不服行政院中華民國
98年8 月12日院臺訴字第0980090456號訴願決定，提起行政訴訟
，本院判決如下：
    主  文
訴願決定及原處分均撤銷。
訴訟費用由被告負擔。
    事實及理由
一、事實概要：原告於民國96年間係國立內壢高級中學（下稱內
    壢高中）會計主任，為行為時公職人員財產申報法第2 條第
    1 項第11款規定應申報財產之人員，於96年申報財產時，漏
    報其配偶許月嬌臺灣銀行中壢分行整存整付存款新臺幣（下
    同）600,000 元、60,000元、80,000元、120,000 元、140,
    000 元、140,000 元、100,000 元、350,000 元、350,000
    元、700,000 元，共計2,640,000 元，被告以其故意申報不
    實，依行為時公職人員財產申報法第11條第1 項後段規定，
    以98年4 月2 日法財申罰字第0981101697號處分書處原告罰
    鍰8 萬元（下稱原處分）。原告不服，提起訴願經決定駁回
    ，遂提起本件行政訴訟。
二、原告起訴主張：
（一）原告96年申報財產，有關配偶許月嬌存款部分，基於尊重
      配偶之隱私權，由其提供存款資料1 張，作為原告申報財
      產之用，惟因原告服務之內壢高中會計室員額不足，除直
      接造成其長期身心疲累折磨外，尚間接壓縮其財產申報時
      間與降低其財產申報身心體能，致原告於忙亂中漏列1 筆
      臺灣銀行定存計2,640,000 元，並無公職人員財產申報法
      第11條第1 項「故意申報不實」之情形。而在與同縣其餘
      高中、職會計室均足額進用之情形相形比較下，原告於財
      產申報時增加疏誤或漏抄之機率亦合乎情理。
（二）系爭存款係配偶於96年2 月1 日之退休所得，係可接受公
      評之合法勤勞所得，實無干冒遭受罰鍰風險而故意申報不
      實之理由。原告配偶於申報前確實已向臺灣銀行查詢核對
      無誤後，將10筆定期存款彙總為1 筆「臺灣銀行定期存款
      2,640,000 元」，交付原告明列該筆存款之財產資料，應
      無申報不實之「間接故意」，純因忙亂而發生漏抄之意外
      。
（三）原告並聲明：
   1、訴願決定及原處分均撤銷。
   2、訴訟費用由被告負擔。
三、被告則以：
（一）按公職人員及其配偶之所有應申報財產，應一併申報，乃
      法定義務，本應忠實履行，存款類總額達100 萬元者，即
      應就各筆存款逐一申報，修正前公職人員財產申報法第5
      條第1 項、第2 項及公職人員財產申報法施行細則第19條
      第1 項第1 款及第2 項分別定有明文。原告確有申報不實
      情事，有原告96年財產申報表、臺灣銀行營業部97年6 月
      16日營存密字第09700043272 號函等在卷可稽。原告雖為
      前開主張，惟查：
   1、公職人員財產申報法要求公職人員申報財產之規範目標，
      最低限度即是要求擔任特定職務之公職人員，其個人、配
      偶及未成年子女之財務狀況可供公眾檢驗，進而促進人民
      對政府施政廉能之信賴，是公職人員若未能確實申報財產
      狀況，即使其財產來源正當，或並無隱匿財產之意圖，無
      論其申報不實係基於直接故意或間接故意，均符公職人員
      財產申報法「故意申報不實」違章行為之「故意」要件。
      又修正前公職人員財產申報法第11條第1 項後段所謂「其
      故意申報不實者」，既已明定申報不實之處罰係以「故意
      」為其構成要件，則不以直接故意為限，間接故意亦包括
      在內。所謂間接故意，係指申報人對於構成行政違章之事
      實，預見其發生而其發生並不違背其本意者而言，最高行
      政法院96年度判字第856 號判決、92年度判字第78號判決
      可稽。原告所主張系爭存款係其配偶合法退休所得而論證
      其無申報不實之故意云云，委無足採。
   2、次按公職人員應申報之財產，為「各該申報日」，其本人
      、配偶及未成年子女所有之本法第5 條第1 項各款所列之
      財產，修正前公職人員財產申報法施行細則第10條第6 項
      定有明文。原告於填載公職人員財產申報表時，其配偶名
      下究有多少存款，自應依本件申報日（即96年12月21日）
      之存款餘額據實申報，其僅須積極將存摺登簿或向金融機
      構請領存款餘額明細，復於填載後詳予核對，俾便正確申
      報。原告雖主張其配偶於申報前已交付系爭存款資料，係
      其抄錄時疏忽而漏抄云云。惟系爭10筆整存整付存款金額
      合計達2,640,000 元之鉅，為其配偶所有存款中最大額之
      存款，且既為退休所得之整存整付存款，故其數額恒定。
      又其配偶於96年2 月1 日退休以降，至本件申報日（96年
      12月21日），相隔不到1 年，衡情應無遺忘此鉅額存款之
      理。原告於申報前未確實查詢其配偶於申報日之存款餘額
      ，即逕予登載填報，且填載後亦未為必要之核對檢查，則
      其於申報行為當時之主觀上當已明知苟未詳細查詢並核對
      檢查，恐將產生申報不實之情事，卻仍容任其發生，應可
      認定其對於前揭可能構成行政違章之漏報存款情事，具有
      預見其發生而其發生並不違背其本意之間接故意存在。
   3、公職人員財產申報與機關內部人事派補本屬二事，前者係
      個別特定職務之公職人員依法應申報財產，而後者係行政
      機關人事派補情形，縱或可謂因機關內部人事派補未足額
      造成行政業務量增加，然亦難容任原告以此為由而解免其
      責。蓋被告倘容任原告主張其因該室人員派補未足額即認
      其無申報不實之故意，豈不向全體申報義務人揭示如該機
      關或單位人員較法定編制為少者，即得為漏、短、溢報財
      產之行為？此絕非公職人員財產申報法規範目的所在，併
      此敘明。
（二）被告並聲明：
   1、駁回原告之訴。
   2、訴訟費用由原告負擔。
四、得心證之理由：
（一）按行為時公職人員財產申報法第2 條第1 項第11款規定「
      左列公職人員應依本法申報財產，……十一、警政、司法
      調查、稅務、關務、地政、主計、營建、都計、證管、採
      購之縣（市）級以上政府主管人員，及其他職務性質特殊
      經主管院會同考試院核定有申報財產必要之人員。」第5
      條規定「公職人員應申報之財產如左：一、不動產、船舶
      、汽車及航空器。二、一定金額以上之存款、外幣、有價
      證券及其他具有相當價值之財產。三、一定金額以上之債
      權、債務及對各種事業之投資。公職人員之配偶及未成年
      子女所有之前項財產，應一併申報。」第11條第1 項規定
      「公職人員明知應依規定申報，無正當理由不為申報，處
      新臺幣6 萬元以上30萬元以下罰鍰。其故意申報不實者，
      亦同。」行為時同法施行細則第19條第1 項第1 款前段及
      第2 項規定「本法第5 條第1 項第2 款及第3 款之一定金
      額，依左列規定：一、存款、有價證券、債權、債務及對
      各種事業之投資，每類之總額為新臺幣1 百萬元，……
      。」「公職人員之配偶及未成年子女依本法第5 條第2項
      規定應一併申報之財產，其一定金額，應各別依前項規定
      分開計算。」
（二）原告於96年間係國立內壢高級中學會計主任，於96年申報
      財產時，漏報其配偶臺灣銀行中壢分行整存整付存款10筆
      計2,640,000 元，有其96年公職人員財產申報表及臺灣銀
      行營業部97年6 月16日營存密字第09700043272 號函附存
      放款資料查詢影本附原處分卷可稽。原告財產申報書申報
      之財產，既與申報當日（96年12月21日）之財產現況不符
      ，則原告確有財產申報不實之情事，即堪認定。
（三）原告並不爭執其溢報配偶前開定期存款之事實，惟否認其
      係故意為之，故兩造之爭執，應在於原告違反本件行政法
      上義務是否具有故意，本院就此判斷如下：
  1 、按「違反行政法上義務之行為非出於故意或過失者，不予
      處罰。」、「不得因不知法規而免除行政處罰責任。」行
      政罰法第7 條第1 項、第8 條前段定有明文。查行為時公
      職人員財產申報法第11條第1 項後段故意申報不實，係處
      罰申報義務人之故意行為。而故意行為之成立要件包含「
      對所有客觀構成要件要素之認知」及「實現構成要件的意
      志」，且所謂故意並不以直接故意為限，間接故意亦屬之
      。「直接故意」乃行為人對於行政違章行為之構成要件明
      知並有意使其發生；「間接故意」則指行為人對於行政違
      章行為預見其發生，且發生不違反其本意。故申報人之申
      報不實，如係基於直接故意或間接故意，即使其財產來源
      正當，或並無隱匿財產之意圖，均屬公職人員財產申報法
      所稱故意申報不實之行為。
  2、 然查，公職人員申報財產之規範目標，係要求擔任特定職
      務之公職人員，其個人、配偶及未成年子女之財務狀況可
      供公眾檢驗，進而促進人民對政府施政廉能之信賴。惟立
      法者就申報不實行為之處罰，為何僅限定於處罰「故意」
      申報不實行為，而不及於「過失」者，究其緣由，乃在於
      採由公職人員自行申報之方式，雖屬明確，然因財產項目
      及類別甚多，且近年來各種新興金融投資商品相繼推出，
      有關財產價值之評定，亦有其技術上之複雜性，故均有賴
      法律明文規定其申報範圍及申報方式，一般公職人員通常
      不若從事商業之團體或公司，有協助其處理財務如會計師
      、記帳士等專業人員，故依申報法律規定進行申報固屬義
      務，然難免因誤認疏漏或記憶不清，而發生申報不實之情
      形，就因過失而申報不實，如一律加以處罰，難免過苛，
      亦非立法本意。
  3、 再者，公職人員財產申報，除公職人員自己之財產狀況應
      依法申報外，尚涉及非屬公職人員之配偶及未成年子女之
      申報問題，故相關人等之配合協力程度，亦應考量，未成
      年子女之財產狀況固較單純，然申報義務人與其配偶，本
      屬不同人格主體，且近年男女平權思想普及，夫妻財產獨
      立且各自管理，於一般家庭甚為常見，故申報範圍及於義
      務人之配偶，顯已加諸其負擔，且申報義務人亦不因須申
      報財產，而取得對配偶財產之查核權限，是以申報義務人
      無從以自己名義，對配偶往來之金融機構，進行查證，故
      對於配偶部分之財產申報，仍有賴配偶之配合及協力，此
      於衡酌申報義務人是否有不實申報之故意時，應綜合一切
      客觀事證及義務人之主觀意欲判斷，始為周全。
  4、 惟在進行故意過失之判斷時，較困難之處，當屬間接故意
      及有認識之過失之區辨。依行政法實務界及學界參酌刑法
      之過失概念，通說認行政罰上所謂過失者，乃行為人對於
      違反秩序行為之構成要件之發生，雖非故意，但按其情節
      ，應注意、能注意而不注意，以致未能預見其發生（無認
      識的過失），或雖預見其可能發生，而信其不發生之心態
      （有認識的過失）。故有認識之過失與前開間接故意，雖
      均對行政違章行為有所預見，然其主觀之意欲顯有不同，
      「間接故意」有任其發生不違本意之意欲心態；有認識之
      過失則無，然事後判斷個人行為時主觀心態，僅委諸事後
      之陳述或行為之結果，均失之偏頗，故仍應依個案事證綜
      合判斷。
（四）本件原處分認定原告申報不實部分，經查僅涉及漏報其配
      偶於台灣銀行之退休金定存264 萬元部分，依原告申報表
      以觀，其所申報配偶之財產項目，計有土地5 筆、房屋2
      筆、汽車1 輛、而存款部分多達20筆，有價證券8 種、另
      有保險及基金等項目，亦與備註欄內註明，是以除前開漏
      報台灣銀行定期存款部分外，其本人及配偶申報事項均未
      發現不符等情，亦有教育部政風處辦理96年度公職人員財
      產申報實質審核情形彙整表可稽，由此可知原告對於公職
      人員財產申報法之申報範圍，及於其配偶財產應有所認識
      ，故其始能於在配偶協力下，正確臚列前開各項財產，由
      此可知其並無違反申報義務之心態，亦難認其有故意申報
      不實之動機。且依原告所供，其係以配偶製作之財產說明
      表申報，該表上確有台灣銀行264 萬元之說明，係其疏失
      漏抄該筆等語，並提出該說明表附卷可稽，經查該表列明
      原告配偶之於各金融機關之存款餘額及保險基金情形，該
      書面係以手寫，且各筆或有增刪及日期註記，記載方式雖
      略見淩亂，然可看出製作者逐筆進行核對計算，應非原告
      臨訟製作，且其上所載金額與原告申報表均屬相符，其有
      關金額多者達百萬元或數十萬元，少者亦有數百元，顯見
      申報人及其配偶，並無故意漏報之意欲。
（五）被告雖認原告疏漏申報金額達264 萬元之鉅，且其配偶於
      96年度退休，該漏報之定存既為配偶之退休金，原告何能
      諉為不知云云，然查，該定期存款其實為原告配偶退休所
      得，來源正當，且存否極易查證，原告無隱匿之可能及必
      要，亦無漏報之動機，其無申報不實之直接故意甚明。且
      以原告申報表詳細申報其配偶之情形以觀，可見其就申報
      義務範圍知之甚詳，且就其申報20筆以上存款以觀，金額
      多寡不一，亦非整額，然均能核實申報，顯見原告於申報
      時謹慎及注意細節之心態，故其漏列數筆整額定存，反屬
      異常，是以原告所稱漏報整數金額之定期存款，純係因漏
      抄資料所致，即有可能，故原告主張疏失一節應可採信。
      被告徒以漏報金額甚鉅，否認原告抄寫漏失之可能性，尚
      屬速斷，故原告於申報財產時，就配偶所提供之財產資料
      ，於申報登載時發生漏抄之失誤，應認屬有「應注意、能
      注意而不注意」之過失，要難謂原告有預見申報不實之事
      實，而其發生不違背其本意之「間接故意」，此外被告亦
      未能提出其餘事證，可證原告確有不實申報間接故意之行
      為，則被告認原告有申報不實之間接故意，尚難認屬可採
      。
五、綜上所述，本件尚不能證明原告有故意申報不實之情事，被
    告認原告符合公職人員財產申報法第11條第1 項規定之處罰
    要件，認事用法應有違誤，訴願決定未予糾正，亦有不合，
    從而，原告訴請撤銷訴願決定及原處分，為有理由，應予准
    許。
六、本件事證已臻明確，兩造其餘攻擊防禦方法及聲明陳述，於
    判決結果無影響，故不逐一論列，且本件應適用簡易訴訟程
    序，爰不經言詞辯論而為判決，併此敘明。
據上論結，本件原告之訴為有理由，依行政訴訟法第236 條、第
233 條第1 項、第98條第1 項前段，判決如主文。
中    華    民    國    99    年    2     月    27    日
                   臺北高等行政法院第三庭
                                   法  官  劉穎怡
上為正本係照原本作成。
本件以訴訟事件所涉及之法律見解具有原則性者為限，始得於本
判決送達後20日內向本院提出上訴狀並表明上訴理由，如已於本
判決宣示後送達前提起上訴者，應於判決送達後20日內補具上訴
理由（均按他造人數附繕本），且經最高行政法院許可後方得上
訴。
中    華    民    國    99    年    3     月     1    日
                                   書記官  林苑珍


司法院資訊處製作；財團法人民間司法改革基金會備份。
